最高法院民事判決　　　　　　九十六年度台上字第二八○五號
上　訴　人　甲○○
　　　　　　乙○○
共　　　同
訴訟代理人　洪文佐律師
上　訴　人　丙○○
　　　　　　丁○○
被 上訴 人　戊○○
上列當事人間請求分割遺產事件，上訴人對於中華民國九十六年
六月二十日台灣高等法院高雄分院第二審判決（九十四年度家上
易字第一○號），提起上訴，本院判決如下：
    主  文
原判決廢棄，發回台灣高等法院高雄分院。
    理  由
本件為請求分割遺產事件，其訴訟標的對於共同訴訟之上訴人必
須合一確定，上訴人甲○○、乙○○（下稱乙○○二人）不服原
判決提起上訴，依民事訴訟法第五十六條第一款規定，其效力及
於未提起上訴之其餘共同訴訟人丙○○、丁○○（下稱丙○○二
人），爰併列之為上訴人，合先敘明。
次查被上訴人主張：伊之被繼承人張德記於民國九十年七月十一
日死亡，被繼承人張徐奎妹於九十一年十二月二日死亡，兩造係
其子女，均為繼承人。兩造先父張德記遺有如原判決附表一（下
稱附表一）所示遺產，先母張徐奎妹遺有如原判決附表二（下稱
附表二）所示遺產，依法由兩造公同共有，惟因無法協議分割，
又無禁止分割或訂有不分割之約定，且丙○○二人均同意伊所提
如附表一、二所示之方割方法，爰依民法第一千一百六十四條規
定訴請分割遺產等情，求為判決張德記如附表一所示之遺產准予
分割，其分割方法如附表一所示；張徐奎妹如附表二所示之遺產
准予分割，其分割方法如附表二所示。
上訴人乙○○二人則以：張德記之遺產尚有如原判決附表三（下
稱附表三）所示之財產，其中包括丙○○二人於七十年十月三日
分別書立拋棄書所載之財產。丙○○二人以拋棄書表示願拋棄登
記於其名下之財產，歸還張德記，拋棄書所列財產自均為張德記
之遺產，應列為遺產分配，且拋棄書所列財產均為張德記生前之
財產，張德記將該財產信託登記與丙○○二人。拋棄書所列財產
自書立拋棄書起二十餘年來，其稅負均由張德記繳納，丙○○二
人實已默示張德記請求返還不動產之權利而有承認之效力，該返
還請求權時效並未消滅等語，另上訴人丙○○二人則以：拋棄書
並非真正，張德記於生前即已將財產分配給伊，後來伊再將該財
產贈與張德記，惟張德記嗣後並未處理，時效亦已消滅，伊自無
庸返還，拋棄書所載財產非屬遺產範圍等語，資為抗辯。
原審維持第一審所為如附表一、二所示分割方法之判決，駁回上
訴人之上訴，無非以：被上訴人主張兩造為其先父母張德記、張
徐奎妹之繼承人，均有繼承權，其先父、先母陸續辭世後，兩造
因協議分割遺產不成，且無不能分割之約定等情，已據其提出繼
承系統表、遺產稅免稅證明書、死亡證明書、戶籍謄本、調解不
成立證明書為證，且為兩造所不爭執。乙○○二人主張丙○○二
人曾於七十年十月三日向張德記提出拋棄書，拋棄書所載財產即
為張德記原先信託登記於丙○○二人之財產云云，為丙○○二人
否認。查乙○○二人主張縱令為真，然拋棄書所載財產既未約定
返還時間，則自七十年十月三日起，張德記即得請求返還，計至
張德記去世止，早逾十五年消滅時效期間。至乙○○二人主張張
德記代繳拋棄書所載財產之稅捐或代管農地等情，即令為真，因
各該行為之原因甚多，並不必然即有表示承諾時效之意思，復查
無他證據足認丙○○二人有因承諾而時效中斷之事由，茲丙○○
二人既以時效抗辯，乙○○二人主張時效未消滅得將拋棄書所載
財產列入遺產，即非可信。乙○○二人雖主張附表三所示財產，
除上開拋棄書所載財產外其餘部分亦均為張德記之遺產。惟張德
記茍尚有該其餘部分之財產，衡情，張德記當無僅就拋棄書所載
部分請求返還，而置其餘部分於不顧之理，乙○○二人主張尚有
拋棄書所載以外信託登記於丙○○二人之遺產，即非可信。況兩
造於張德記亡故後，向稅捐主管機關陳報其遺產為如附表一所示
，該申報書既經稅捐機關審核並據以核定是否課稅或稅額多寡，
該遺產稅申報及核課資料所載張德記遺產若干，即足為證據資料
，丙○○二人及被上訴人主張張德記之遺產僅為如附表一所示之
財產，足堪採信。按繼承人有數人時，在分割遺產前，各繼承人
對於遺產全部為公同共有；繼承人得隨時請求分割遺產，但法律
另有規定或契約另有訂定者，不在此限，民法第一千一百五十一
條、第一千一百六十四條分別定有明文。附表一所示之財產為兩
造先父之遺產，附表二所示之財產為兩造先母之遺產，兩造為同
順位之繼承人，上開遺產並無不能分割之情形，亦無不分割之約
定，兩造就上開遺產又不能協議分割，被上訴人請求裁判分割，
即無不合。兩造均為民法第一千一百三十八條第一款之直系血親
卑親屬，為同一順位之繼承人，依民法第一千一百四十四條第一
款規定，其應繼分各為五分之一，兩造即應依該比例分割遺產，
被上訴人及丙○○二人均同意此種分配方法，乙○○二人亦表示
附表一、二之遺產應由繼承人按應繼分之比例分配，爰將兩造先
父、母之遺產，准以附表一、二所示之方法為分割等詞，為其判
斷之基礎。
按信託關係消滅後，始得請求返還信託財產，故信託財產之返還
請求權消滅時效，應自信託關係消滅時起算。本件原審雖認丙○
○二人與其父張德記間就七十年十月三日拋棄書所載財產有信託
關係，惟原審未查明該信託關係於何時消滅，遽認張德記就信託
財產之返還請求權，自拋棄書訂立時起，算至張德記去世止，已
罹於時效而消滅，未免速斷。次查乙○○二人主張，依民法第一
千一百七十二條規定，繼承人中如對於被繼承人負有債務者，於
遺產分割時，應按其債務數額，由該繼承人之應繼分內扣還。上
訴人丁○○管理被繼承人張德記與其兄分產時所得之新台幣二百
萬元應返還被繼承人，另丁○○收取被繼承人抵押放款之收回款
項亦應交還被繼承人云云（原審卷(一)第七九頁、卷(二)第三一二頁
反面），乃屬重要之攻擊方法，原審恝置不論，遽為上訴人敗訴
之判決，亦屬判決不備理由。上訴論旨，執以指摘原判決不當，
求予廢棄，非無理由。
據上論結，本件上訴為有理由。依民事訴訟法第四百七十七條第
一項、第四百七十八條第二項，判決如主文。
中　　華　　民　　國　九十六　年　 十二 　月　 十四 　日
                      最高法院民事第二庭
                          審判長法官  吳　正　一
                                法官  劉　福　聲
                                法官  阮　富　枝
                                法官  顏　南　全
                                法官  許　正　順
      本件正本證明與原本無異
                                      書  記  官
中　　華　　民　　國　九十六　年　 十二　 月  二十四  日
                                                      Ｋ
